【裁判字號】    94,訴,904
【裁判日期】    950127
【裁判案由】    撫卹
【裁判全文】
高雄高等行政法院裁定
                           九十四年度訴字第九０四號
原      告  甲○○○
訴訟代理人  丁○○
被      告  行政院衛生署臺東醫院
代  表  人  乙○○院長
訴訟代理人  丙○○
上列當事人間因撫卹事件，原告不服行政院衛生署中華民國九十
四年九月三十日衛署訴字第０九四００三五七五九號訴願決定，
提起行政訴訟，本院裁定如下：
    主  文
原告之訴駁回。
訴訟費用由原告負擔。
    理  由
一、按原告之訴有起訴不備其他要件者，行政法院應以裁定駁回
    之，行政訴訟法第一百零七條第一項第十款定有明文。次按
    所謂行政處分，係指中央或地方機關就公法上具體事件所為
    之決定或其他公權力措施而對外直接發生法律效果之單方行
    政行為。至行政機關所為單純事實之敘述（或事實通知）或
    理由之說明，既不因該項敘述或說明而生何法律上之效果者
    ，自非行政處分，人民即不得對之提起訴願。此觀訴願法第
    三條第一項之規定自明，改制前行政法院亦著有六十二年裁
    字第四十一號判例可資參照。又「人民因中央或地方機關之
    違法行政處分，認為其權利或法律上利益受損害者，經依訴
    願法提起訴願而不服其決定，．．．，得向高等行政法院提
    起撤銷訴訟。」為行政訴訟法第四條第一項所明定；故原告
    依行政訴訟法第四條規定提起撤銷訴訟，若其請求撤銷者並
    非行政處分，則其起訴即屬不備要件，行政法院應以裁定駁
    回之。
二、原告起訴意旨略以：（一）按依法行政為現代法治國家之行
    政原則，原告於民國（下同）九十四年六月二十日檢附證據
    向被告申請依公務人員撫卹法第八條第三項之規定辦理，於
    九十四年七月十日接悉被告九十四年七月七日九四東醫人字
    第０九四０００三五七四號函以原告所提證據為影本，故而
    質疑其法律效力，惟按訴願法第五十六條第八款明文規應添
    具繕本或影本，何況該書證之原本於原告持有中，並非不可
    補正，進而推由法院認定，從而否准所請，迭經訴願程序認
    非行政處分，故而決定訴願不受理，而未予糾正。（二）原
    告為行政院衛生署台東醫院故屬廖春生之遺族（母親）廖春
    生自幼由原告接拔撫養長大，就讀私立醫學院校栽培，花費
    頗大，原告務農維生，每須告貸供其繳交學費，迄今尚因而
    負債（按借新還舊）廖春生於生前深知父母用心教養之勞苦
    ，或多或少仍負擔之，上開負債迄今仍由原告獨力繼續負清
    償中，備極辛勞。（三）何況原告將屆滿七十五歲耄耄高齡
    ，而臺灣中部地區女性之平年齡僅七十九歲，於原告有生之
    年請依廖春生生前預立之遺囑所指定，將日後之年撫卹金依
    公務人員撫卹法第八條第三項之規定辦理，悉數交予原告領
    受，嗣後待原告圓寂後方由其他遺族廖家慧、廖家興領受之
    ，更何況廖家慧、廖家興已具領公保金新台幣（下同）一、
    三００、０００餘元及汽車強制責任險、任意險之保險金二
    、四００、０００元，而原告該部份分文未分得，原告培植
    被害人廖春生之心血多年，花費頗大。（四）廖春生於生前
    深知如前所述，故而預立代筆遺囑指定父、母領受其一切可
    得支配之任何財產（資源）當然包括有形、無形及現在、將
    來之一切所可得支配之任何資力（撫卹金）此乃合於公務人
    員撫卹法第八條第三項之規定，廖春生之父廖承丕，既已先
    於廖春生圓寂，自應依法由原告一人領受之，按撫卹案件之
    核定機關雖為銓敘部，惟按公務人員撫卹法施行細則第十二
    條第一項之規定被告機關應彙轉予銓敘部審定之。（五）按
    解釋意思表示，應探求當事人之真意，不得拘泥於所用之辭
    句，民法第九十八條定有明文，是如附件四之證據所示，廖
    春生之意思表示遺贈「任何財產」之真意，乃在指定繼承，
    即指定原告領受一切所有包含依法可指定支配之年撫卹金在
    內，爰懇請鈞院向行政院衛生署台東醫院調取廖春生生前之
    簽到簿筆跡鑑明與本件附件四證據之簽名筆跡相同，懇請鈞
    院依法判決撤銷訴決定及原處分，及被告應作成辦理故職員
    廖春生之年撫卹金自九十五年度起悉數交原告領受之行政處
    分云云。
三、按銓敘部設退撫司，掌理關於公務人員撫卹審核事項，銓敘
    部組織法第二條、第六條第三款定有明文。又遺族申請撫卹
    ，應填具撫卹事實表二份，連同死亡證明書、全部任職證件
    、全戶戶籍謄本、由該公務人員死亡時之服務機關彙轉銓敘
    部審定，公務人員撫卹法施行細則第十二條第一項亦規定明
    確。經查，原告係被告已故職員廖春生之母親，其於九十三
    年五月二十一日廖春生死亡時，申請撫卹係由被告彙轉銓敘
    部審定，原告於申請當時並未檢附故廖春生生前預立之遺贈
    契約書，於銓敘部九十三年六月二十四日部退二字第０九三
    二三八二四六四號函核定後，於同年九月三日再檢附廖春生
    生前預立之遺贈契約向銓敘部提出申請指定其父母領受撫卹
    金，經銓敘部以九十三年九月十七日部退二字第０九三二四
    一０四二０號函復略謂：「．．．說明二、．．．經查撫卹
    金係給與遺族之公法上給付，並非屬亡故公務人員之遺產，
    且公務人員撫卹法第八條第三項之立意，係指公務人員生前
    得就同法第一項所列各款親屬預立遺囑，予以指定之，且所
    立遺囑尚須符合民法相關規定。茲依案附遺贈契約書，係寫
    明『如留有任何財產』，並非明確敘明『撫卹金』，且其形
    式上亦與民法所定自書遺囑格式不合，尚無法採認並據以核
    定有權領受撫卹金之遺族範圍。」等語，未准予變更後，原
    告再於九十四年六月二十日檢附該遺贈契約書向被告提出申
    請廖春生於嗣後之年撫卹金，應依廖春生遺願，悉數交由原
    告一人領受，經被告於九十四年七月七日以九四東醫人字第
    ０九四０００三五七四號函回復以「．．．說明：台端所檢
    附之遺贈契約書影本，其法律效力非本院權責範圍，請循法
    律程序由法院認定其是否為合法遺囑。如認定結果為合法遺
    囑，請台端檢具有關表件向本院申請更改年撫卹金領受權，
    本院將依規定送銓敘部辦理，並由該部依權責核定。」等語
    ，此有原告九十三年九月三日、九十四年六月二十日申請書
    、遺贈契約書、銓敘部九十三年六月二十四日部退二字第０
    九三二三八二四六四號函、九十三年九月十七日部退二字第
    ０九三二四一０四二０號函、被告九十四年七月七日九四東
    醫人字第０九四０００三五七四號函等影本附卷可稽，應堪
    認定。按參諸前揭說明可知，有關撫卹金受領權人變更之核
    定機關為銓敘部，被告並非權責機關，被告前開九十四年七
    月七日九四東醫人字第０九四０００三五七四號函僅係被告
    就原告所申請事項，所為之答復及說明，並未就變更年撫卹
    金領受權一事有所准駁，自非行政處分，故原告對之提起訴
    願，訴願決定認原告之訴願不合法，決定訴願不受理，揆諸
    前揭說明，即無違誤。原告復提起本件訴訟，求為撤銷，並
    請求被告應辦理故職員廖春生之年撫卹金自九十五年度起悉
    數交原告領受，自非合法，應予駁回。另原告既以同一事由
    向主管機關銓敘部申請，並經駁回其申請，故本件被告未予
    彙轉銓敘部，亦無不合，附此指明。
四、又原告提起本件訴訟，既因程序上不合法予以駁回，故其所
    為實體上之爭執，本院即無再予審究之必要，併予敘明。
五、依行政訴訟法第一百零七條第一項第十款、第一百零四條、
    民事訴訟法第九十五條、第七十八條，裁定如主文。
中    華    民    國  九十五  年  一    月   二十七   日
                  第一庭審判長法  官  呂  佳  徵
                              法  官  蘇  秋  津
                              法  官  林  勇  奮
以上正本係照原本作成。
如不服本裁定，應於裁定送達後十日內以書狀敘明理由，經本院
向最高行政法院提出抗告（須按對造人數附具繕本）；並應預繳
送達用掛號郵票六份（每份三十四元）。
中    華    民    國  九十五  年  一    月   二十七   日
                              書記官  黃玉幸


司法院資訊處製作；財團法人民間司法改革基金會備份。
